【裁判字號】    99,刑智上更(一),3
【裁判日期】    990517
【裁判案由】    違反藥事法等
【裁判全文】
智慧財產法院刑事判決
                               99年度刑智上更(一)字第3號
上  訴  人
即  被  告  甲○○
上列上訴人因違反藥事法等案件，不服臺灣彰化地方法院中華民
國98年5 月14日98年度訴字第398 號第一審判決（起訴案號：臺
灣彰化地方法院檢察署97年度偵字第4920、8360號），提起上訴
，判決後經最高法院第一次發回更審，本院判決如下：
    主  文
原判決撤銷。
甲○○明知為偽藥而販賣，處有期徒刑捌月。扣案如附表一所示
之物沒收。又明知為偽藥而販賣，處有期徒刑捌月。扣案如附表
二所示之物沒收。應執行有期徒刑壹年貳月，緩刑肆年。扣案如
附表一、二所示之物沒收。
    事  實
一、甲○○係址設彰化縣彰化市○○路○段632號「恆安西藥房」
    之實際負責人，經營藥品買賣達30餘年，其明知「普拿疼加
    強錠」及「MENTHOLATUM 」之商標名稱及圖樣，分別係英商
    葛蘭素集團公司（下稱葛蘭素公司）及臺灣曼秀雷敦股份有
    限公司（下稱曼秀雷敦公司）取得商標專用權之商標圖樣，
    現均在專用期間內，未經上開商標權人之同意，不得於同一
    或類似商品使用相同或近似之商標圖樣，亦不得販賣或陳列
    使用相同或近似商標之同一或類似商品。且明知來源不明之
    「普拿疼加強錠」及「MENTHOLATUM 軟膏」，均係未經行政
    院衛生署核准擅自製造之偽藥，不得販賣，亦係未經上開商
    標權人同意，即於藥品之同一商品上，使用相同於前述註冊
    商標之仿冒商標商品。另知悉在外包裝盒之準私文書上，分
    別有冒用上開商標權人名義，標示公司名稱、藥物名稱、圖
    樣之字樣，足以表示係各該商標權人公司製造生產意旨之字
    樣，部分偽藥盒內及瓶內更含有冒用所製作用以說明藥品成
    分、服用劑量等內容，性質上屬於私文書之藥品說明書（即
    仿單）各1 份，明知為仿造或偽造之商標、商號之貨物，亦
    明知該商品之原產國或品質有虛偽標記情形。詎甲○○基於
    營利之犯意，先於民國96年11月間某日，至雲林縣水林鄉○
    ○路98號之「健成西藥房」，以每小盒新臺幣（下同）105
    元之價格，販賣2大盒「普拿疼加強錠」偽藥（每大盒內含
    40盒，共計80盒）予「健成西藥房」之實際負責人董元豪，
    再由董元豪以每盒120元之價格，販售予姓名年籍不詳之消
    費者，共售出6 盒（董元豪涉犯藥事法及商標法部分，業經
    臺灣雲林地方法院檢察署檢察官以97年度偵字第2814號為緩
    起訴處分確定）。又於97年2 月間某日，至彰化縣彰化市○
    ○路111 號「逢安堂西藥房」，以每盒90元之價格，販賣20
    盒「普拿疼加強錠」偽藥予蔡月修，另以每瓶70元之價格，
    販賣20瓶「MENTHOLATUM 軟膏」偽藥予蔡月修。
二、嗣經葛蘭素公司於97年3月14日分別派員至「健成西藥房」
    及「逢安堂西藥房」，各購得「普拿疼加強錠」偽藥2盒（
    未附仿單）及1盒（內附仿單），經鑑定為偽藥，而委任律
    師為告訴代理人，於97年3月25日訴由法務部調查局臺中縣
    調查站偵辦，經於：(1)97年4 月10日11時許，搜索「健成西
    藥房」，查扣「三強藥品貿易有限公司代表楊勇義」名片1
    張、陳致勝名片1 張、「普拿疼加強錠」偽藥74盒（每盒10
    錠）、「普拿疼速效膜衣錠」1 盒（每盒8 錠）、「普拿疼
    加強錠」包裝盒1 個、「普拿疼速效膜衣錠」包裝盒1 個及
    「健成西藥房」藥品進貨單1 張（以上均扣於臺灣雲林地方
    法院檢察署97年度偵字第2814號案件）。(2)於同日14時35分
    許，搜索「逢安堂西藥房」，查扣「普拿疼加強錠」偽藥13
    盒（均內附仿單）、「國防醫學院D 十八期經理甲○○」名
    片1 張及「MENTHOLATUM 軟膏」偽藥13瓶（均內附仿單）。
    (3)另於97年8 月28日9 時27分許，搜索「恆安西藥房」，扣
    得甲○○之名片3 張、門號0000000000號行動電話1 支及估
    價單2 張。
三、案經葛蘭素公司、曼秀雷敦公司分別訴由臺中縣調查站移送
    臺灣彰化地方法院檢察署檢察官偵查起訴。
    理  由
壹、程序事項：
一、按被告以外之人於審判外之言詞或書面陳述，除法律有規定
    者外，不得作為證據；又被告以外之人於審判外之陳述，雖
    不符合同法第159條之1至第159條之4之規定，但經當事人於
    審判程序同意作為證據，法院審酌該言詞陳述或書面陳述作
    成時之情況，認為適當者，亦得為證據。當事人、代理人或
    辯護人於法院調查證據時，知有第159條第1項不得為證據之
    情形，而未於言詞辯論終結前聲明異議者，視為有前項之同
    意，刑事訴訟法第159條第1項及第159條之5分別定有明文。
    經查，本判決下列所引用被告以外之人於審判外之陳述（包
    含書面陳述），固屬傳聞證據，但檢察官及被告於本院準備
    程序及審判期日中，均表示無意見，且當事人均未於言詞辯
    論終結前聲明異議，本院審酌該等證據作成之情況，認為適
    於為本件認定事實之依據，依刑事訴訟法第159條之5第2項
    規定，應具有證據能力，合先敘明。
二、至其餘本判決所引用之卷內文書證據及物證之證據能力部分
    ，並無證據證明係公務員違背法定程序所取得，檢察官、被
    告或辯護人於原審或本院均未主張排除前開物證之證據能力
    ，且迄於原審或本院言詞辯論終結前均未表示異議，本院經
    審酌前開物證並非公務員違背法定程序所取得，亦無刑事訴
    訟法第159條之4顯有不可信之情況，故上揭物證均有證據能
    力。
貳、實體事項
一、上開犯罪事實，業據被告甲○○於本院審理時坦承不諱，核
    與證人董元豪於原審審理中、證人即同案被告蔡月修於警詢
    及97年6 月24日偵查中之證述相符，並有扣押物品清單、檢
    察官緩起訴處分書、臺灣高等法院臺南分院檢察署處分書、
    法務部調查局臺中縣調查站扣押物品目錄表、經濟部智慧財
    產局商標註冊簿、理律法律事務所函及荷商葛蘭素史克藥廠
    股份有限公司臺灣分公司函、現場照片、逢安堂藥房收據及
    所在照片、曼秀雷敦公司產品真偽鑑定書、經濟部智慧財產
    局商標資料檢索服務查詢單、現場查扣照片、逢安堂西藥房
    營利事業登記基本資料等（見97年度偵字第8360號偵查卷第
    77頁背面、第84頁、第86頁背面至87頁、第90頁背面至91頁
    、第122 頁、第125 頁背面至第127 頁、第129 頁、第132
    頁正反面、第134 至135 頁，97年度偵字第4920號偵查卷第
    20至24頁、第27至31頁、第33頁、第35至第39頁、第40 至
    41頁、第42頁、第44至47頁、第49頁、第71至75頁）、「國
    防醫學院D 十八期經理甲○○」名片1 張（見97年度發查卷
    第29號第3 頁）在卷可稽，並有告訴人派員向「逢安堂西藥
    房」購買之「普拿疼加強錠」偽藥1 盒附卷為憑（見97年度
    字第4920號偵查卷第34頁牛皮紙袋內裝），及扣案之「普拿
    疼加強錠」偽藥13盒、「MENTHOLATUM 軟膏」偽藥13瓶扣案
    足資佐證，足認被告之自白與事實相符，堪予採信。
二、論罪科刑
(一)按藥品說明書即仿單係用以說明該藥品之主治效能及服用方
    法，屬於私文書之一種，被告明知上開藥品說明書，係冒用
    上開商標專用權人名義而偽造之私文書，足以生損害於上開
    公司與其合法代理販售藥商及公眾之權益，仍加以販賣行使
    ，係犯刑法第216 條、第210 條之行使偽造私文書罪。再按
    在紙上或物品上之文字、符號、圖畫、照像，依習慣或特約
    ，足以為表示其用意之證明者，依刑法第220 條第1 項規定
    ，應以文書論。查英商葛蘭素集團公司、臺灣曼秀雷敦股份
    有限公司之公司、藥物名稱、標籤、圖樣，均係各該公司表
    示其製造生產或同意授權販賣之用意證明，自屬刑法第220
    條第1 項之準私文書，被告於販售之仿冒藥品之外包裝盒標
    示有上開公司、藥物名稱、標籤及圖樣，亦足以生損害於上
    開公司與其合法代理販售藥商及公眾之權益，此部分係犯刑
    法第216 條、第220 條第1 項、第210 條之行使偽造準私文
    書罪。又所謂販賣行為，並不以販入之後復行賣出為要件，
    祇要以營利為目的，將禁藥購入或賣出，有一於此，其犯罪
    即為完成。最高法院著有67年台上字第2500號判例可資參照
    。
(二)核被告前後兩次販賣上開藥品行為，均係犯藥事法第83條第
    1 項之明知為偽藥而販賣罪、藥事法第86條第1 項之冒用他
    人藥物之名稱、仿單或標籤罪、藥事法第86條第2 項之明知
    為冒用他人藥物之名稱、仿單、標籤之藥物而販賣罪、商標
    法第82條之明知為仿冒商標商品而販賣罪、刑法第216 條、
    第210 條之行使偽造私文書罪、刑法第216 條、第220 條第
    1 項、第210 條之行使偽造準私文書罪。又被告販賣偽藥，
    雖同時亦販賣冒用藥物名稱、藥品說明書即仿單、標籤之藥
    物，然藥事法第86條第2 項與同法第83條第1 項應有法條競
    合之補充關係，僅論以較重第83條第1 項販賣偽藥罪即足。
    另被告所犯行使偽造之藥品說明書即仿單之私文書行為及行
    使偽造之藥物名稱及標籤之準私文書行為，同時涉犯藥事法
    第86條第1 項之冒用他人藥物之名稱、仿單及標籤罪，然因
    有法條競合之吸收關係，應各從一重之刑法行使偽造私文書
    罪及行使偽造準私文書罪論科。
(三)被告前後兩次販賣上開藥品之行為，均係一行為同時販賣偽
    藥、販賣仿冒商標商品罪及行使偽造私文書（藥品說明書）
    、行使偽造準私文書罪（公司名稱、藥物名稱、標籤及圖樣
    ），為一販賣行為，觸犯上開數罪，為想像競合犯，應依刑
    法第55條前段規定，各從一重論以明知為偽藥而販賣罪。且
    被告前後兩次犯行，其犯意各別，應予分論併罰。又公訴意
    旨雖漏未論及被告涉犯藥事法第86條第1 項、第2 項，刑法
    第216 條、第220 條第1 項、第210 條之犯行，然此部分犯
    罪既與起訴且經本院論罪科刑之藥事法第83條第1 項、商標
    法第82條部分，各有法條競合之一罪關係，當為起訴效力所
    及，本院自應併予審理。
三、原審以被告犯罪事證明確，予以論罪科刑，固非無見，惟查
    ：(一)原判決就被甲○○所犯行使偽造之藥品說明書即仿單
    之私文書行為及行使偽造之藥物名稱及標籤之準私文書行為
    ，僅論以刑法第216 條、第210 條之行使偽造私文書罪及刑
    法第216 條、第220 條第1 項、第210 條之行使偽造準私文
    書罪，惟就被告該行為同時涉犯藥事法第86條第1 項之冒用
    他人藥物之名稱、仿單及標籤罪，原判決漏未論列，應有不
    當。(二)原判決就被告前後二次行為所觸犯之各罪間之關係
    ，僅謂其具有想像競合之裁判上一罪關係，而未就其屬於何
    種競合關係詳加論述，亦有不當。（三）按刑法上所謂「集
    合犯」，係指符合犯罪構成要件之行為，依其本質、犯罪目
    的及社會常態觀之，常具有反覆或延續實行之特性，此等反
    覆、延續之行為，於自然意義上雖係複數之行為，但依社會
    通念，在法律上應總括為合一之評價，於立法時乃將之規定
    為獨立之犯罪類型，而為包括之一罪。現行刑法上有關販賣
    之罪（包括販賣毒品、槍械、偽藥、禁藥、違反著作權法及
    仿冒他人商標之商品等），在立法者預定之構成要件類型上
    ，並非屬於必須反覆或延續實行始能成立之犯罪。且該等販
    賣行為，常有單一或偶發性販賣之情形，亦非絕對具有反覆
    、延續實行之特徵（最高法院98年度台上字第7878號刑事判
    決參照），原判決以被告甲○○販賣「普拿疼加強錠」偽藥
    予董元豪，又販賣「普拿疼加強錠」偽藥及「MENTHOLATUM
    軟膏」偽藥予被告蔡月修，係基於一個販賣偽藥以營利之犯
    意，而於密接之時、地內反覆所為，即論以集合犯，尚有未
    洽。（四）沒收，須以物之存在為前提。原審判決附表一編
    號1 所示之偽藥物品「普拿疼加強錠」74盒（每盒拾錠），
    已販賣予董元豪而脫離被告持有，且已於另案即董元豪販賣
    仿冒「普拿疼加強錠」商標商品案，於該案中所沒收，有臺
    灣雲林地方法院98年度聲字第1003號刑事裁定書在卷可憑，
    而本件被告與董元豪並非共同被告，故已無從於本件併為沒
    收，原審此部分之諭知，難謂無適用法則不當之違背法令。
    （五）被告於原審判決後，已於本院審理中與告訴人等達成
    和解，並分別賠償相當之金額予告訴人，告訴代理人亦於本
    院審理時表示同意法院給予緩刑，此有本院審判筆錄在卷可
    稽，原判決量刑不及審酌，自有未洽。綜上，原審判決既有
    上開可議之處而無可維持，自應由本院予以撤銷改判。
四、爰審酌被告開設藥局，不思以正當途逕取得合法藥品來源，
    竟販售來源不明之偽藥予其他「健成西藥房」、「逢安堂西
    藥局」等藥局，由該等藥局將偽藥販賣予信任該藥品之藥效
    之消費者，可能嚴重危害社會大眾身體健康，且枉顧上開各
    公司所註冊取得商標權之商標，均具有辨識商品來源之功用
    ，各商標權人係經過相當時間並投入大量資金於商品之行銷
    及品質之改良，始得使該商標具有代表一定品質之效，其任
    意販售該等冒用他人藥物之名稱、仿單及仿冒商標商品之藥
    物商品，對各該商標權人潛在市場利益造成損害非輕，有礙
    公平交易秩序，並有損我國之國際形象，更損及渠等商譽，
    以及被告於本院審理中坦承犯行，態度良好，於原審判決後
    ，本院審理時已與告訴人達成和解之犯後態度等一切情狀，
    各量處如主文所示之刑，並定其應執行之刑。又查被告未曾
    因故意受有期徒刑以上刑之宣告，有臺灣高等法院被告前案
    記錄表在卷可參，且被告年歲已長，經此偵查、審判程序，
    復經科刑教訓，應已知所警惕而無再犯之虞，因認所宣告之
    刑以暫不執行為適當，爰併諭知緩刑四年，以啟自新。扣案
    如附表一、二所示之物，均係被告所犯違反商標法第82條之
    物，雖附表一藥品並未在本件扣案，惟依商標法第83條規定
    ，不問屬於犯人與否，均應依商標法第83條之規定，宣告沒
    收，故附表一、二所示之物均應沒收。至扣案之門號000000
    0000號行動電話1 支及估價單2 張雖為被告甲○○所有，然
    證人董元豪、蔡月修均供稱被告甲○○係親自到藥局販賣偽
    藥，復無證據證明被告甲○○使用該行動電話與被告董元豪
    、蔡月修通聯，與販賣本件偽藥有關，被告甲○○亦否認扣
    案之估價單2張與本案有關，尚不能認係供被告甲○○犯罪
    所用或犯罪預備之物，其餘扣案物品，亦非違禁物或供犯罪
    所用或犯罪預備之物，故均不宣告沒收，併此敘明。
據上論斷，應依刑事訴訟法第369條第1項前段、第364條、第299
條第1 項前段，藥事法第83條第1 項，商標法第82條，第83條，
刑法第11條、第216 條、第210 條、第220 條第1 項、第55 條
前段、第74條第1 項第1 款，判決如主文。
中    華    民    國    99    年     5    月   17     日
                    智慧財產法院第一庭
                          審判長法  官  李得灶
                                法  官  王俊雄
                                法  官  熊誦梅
以上正本係照原本作成。
如不服本判決，應於收受送達後十日內向本院提出上訴書狀，其
未敘述上訴之理由者，並得於提起上訴後十日內向本院補提理由
書（均須按他造當事人之人數附繕本）。
中    華    民    國    99    年     5    月   17     日
                                書記官  張祐豪
附表一
┌──┬──────────────┬─────────┐
│編號│應沒收之物                  │備註              │
├──┼──────────────┼─────────┤
│1   │「普拿疼加強錠」偽藥貳盒    │告訴人向「健成西藥│
│    │（均未附仿單）              │房」購買          │
└──┴──────────────┴─────────┘
附表二
┌──┬──────────────┬─────────┐
│編號│應沒收之物                  │備註              │
├──┼──────────────┼─────────┤
│ 1  │「普拿疼加強錠」偽藥拾參盒  │在「逢安堂西藥房」│
│    │ （均附仿單）               │查扣              │
├──┼──────────────┼─────────┤
│ 2  │「普拿疼加強錠」偽藥壹盒。  │告訴人向「逢安堂西│
│    │（附仿單）                  │藥房」購買        │
├──┼──────────────┼─────────┤
│ 3  │「MENTHOLATUM軟膏」偽藥拾參 │在「逢安堂西藥房」│
│    │ 瓶（均附仿單）             │查扣              │
└──┴──────────────┴─────────┘
附錄：本案論罪科刑法條全文
藥事法第83條：
明知為偽藥或禁藥，而販賣、供應、調劑、運送、寄藏、牙保、
轉讓或意圖販賣而陳列者，處7 年以下有期徒刑，得併科新臺幣
5 百萬元以下罰金。
商標法第81條：
未得商標權人或團體商標權人同意，有下列情形之一者，處3 年
以下有期徒刑、拘役或科或併科新臺幣20萬元以下罰金：
一、於同一商品或服務，使用相同之註冊商標或團體商標者。
二、於類似之商品或服務，使用相同之註冊商標或團體商標，有
    致相關消費者混淆誤認之虞者。
三、於同一或類似之商品或服務，使用近似於其註冊商標或團體
    商標之商標，有致相關消費者混淆誤認之虞者。
商標法第82條：
明知為前條商品而販賣、意圖販賣而陳列、輸出或輸入者，處1
年以下有期徒刑、拘役或科或併科新臺幣5 萬元以下罰金。
商標法第83條：
犯前2 條之罪所製造、販賣、陳列、輸出或輸入之商品，或所提
供於服務使用之物品或文書，不問屬於犯人與否，沒收之。
刑法第210 條：
偽造、變造私文書，足以生損害於公眾或他人者，處5 年以下有
期徒刑。
刑法第216 條：
行使第210 條至第215 條之文書者，依偽造、變造文書或登載不
實事項或使登載不實事項之規定處斷。


司法院資訊處製作；財團法人民間司法改革基金會備份。
